臺灣臺南地方法院民事判決
110年度再易字第29號
再審原告    陳世郁  


再審被告    王彩鳳  


上列當事人間請求返還土地等事件，再審原告對於本院民國110
年10月26日109年度簡上字第311號確定判決提起再審之訴，本院
判決如下：
    主  文
再審之訴駁回。
再審訴訟費用新臺幣貳仟玖佰捌拾伍元由再審原告負擔。
    事實及理由
壹、程序方面：
一、按不得上訴之判決，於宣示時確定；再審之訴，應於30日之
    不變期間內提起；前項期間，自判決確定時起算，判決於送
    達前確定者，自送達時起算，民事訴訟法第398條第2項前段
    、第500條第1項及第2項前段分別定有明文。查本院民國110
    年10月26日109年度簡上字第311號確定判決（下稱原確定判
    決）為不得上訴之第二審確定判決，且屬判決於送達前確定
    者，依前揭規定，再審原告提起再審之訴之不變期間，應自
    送達判決時起算，而原確定判決係於110年11月3日由再審原
    告之同居人即弟弟陳世民代為收受，有本院送達證書在卷可
    稽（見原審卷第409、411頁），再審原告於同年月18日提起
    本件再審之訴，有民事再審之訴狀上之本院收狀日期戳章可
    參（見本院卷第15頁），再審原告提起本件再審之訴，未逾
    30日之法定不變期間，合先敘明。
二、次按第二審法院就該事件已為本案判決者，對於第一審法院
    之判決不得提起再審之訴，民事訴訟法第496條第3項定有明
    文。再審原告對於本院109年度營簡字第518號第一審判決及
    109年度簡上字第311號第二審判決併同提起再審之訴，然依
    前揭規定，第二審法院就兩造間之請求返還土地等事件已為
    109年度簡上字第311號判決（即原確定判決），則再審原告
    自不得對上開第一審判決提起再審之訴，其此部分再審之訴
    ，為不合法，應予駁回。
貳、實體方面：
一、再審原告主張略以：
  ㈠訴之聲明：
  ⒈廢棄兩審判決。
  ⒉再審被告應將臺南市七股區三聖段1269、1270、1271、1272
    、1273、1274、1275、1278、1279及1284地號土地（下稱系
    爭土地）返還給再審原告及共同承租人。
　⒊再審被告應賠償再審原告新臺幣（下同）21萬1,418元，及自
    民事起訴狀繕本送達於再審被告之翌日起至清償日止，按週
    年利率5％計算之利息。
　㈡原確定判決有民事訴訟法第496條第1項第1款規定適用法規顯
    有錯誤之情形：
　⒈由原確定判決第5、6頁內容：「細觀系爭判決（即本院107年
    度小上字第62號判決）所載理由：『債權是否應依民法第831
    條規定準用民法物權編關於共有之規定，須視多數債權人是
    否分別共有或公同共有該債權而定，系爭國有土地共同承租
    人基於該租賃契約所生之債權，係數人有同一債權而非分別
    共有或公同共有之關係，自應適用民法債編關於多數債權人
    之規定，多數承租人尚不得逕依民法第820條及第831條規定
    ，以多數決方式行使該債權之管理權』等語，主要在說明系
    爭土地共同承租人基於系爭租約『所生債權之管理權』不得逕
    依民法第820條及第831條規定行之……。」可知原確定判決肯
    定本院107年度小上字第62號判決（下稱系爭判決）之法律
    見解，則系爭土地共同承租人自不得依民法第831條準用第8
    20條第1項規定，以多數決方式決定系爭土地之管理人。惟
    原確定判決卻適用上開規定，認為再審被告係於104年11月1
    日經超過半數及應有部分合計過半數之承租人同意選任其為
    新任管理人，其為合法之管理人，原確定判決適用法規顯有
    錯誤。 
　⒉由原確定判決第7頁內容：「況且被上訴人（即再審被告）有
    無違反耕地三七五減租條例（下稱三七五減租條例）第16條
    禁止轉租之規定，乃屬系爭土地出租人與承租人間之關係……
    。」可知其認三七五減租條例第16條為禁止規定，依民法第
    71條本文規定，再審被告簽訂之租賃契約依三七五減租條例
    第16條規定，應屬無效，則本件自無適用民法第831條、第8
    20條規定選任其為系爭土地管理人之餘地。原確定判決卻強
    行適用民法第831條、第820條規定，而認定再審被告有無違
    反三七五減租條例第16條第1項禁止轉租之規定，與再審原
    告工作權有無受到不法侵害進而得否向再審被告主張侵權行
    為損害賠償無涉，實有違誤，亦違反最高法院80年台再字第
    15號判例、90年度台上字第2288號裁定。再者，由司法院大
    法官會議釋字第580號解釋可知，三七五減租條例第16條第1
    項禁止轉租之規定係有利於實現扶植自耕農及改善農民生活
    之基本國策，保障農民即承租人之工作權，避免其遭剝削，
    並非如原確定判決所稱：「與再審原告之工作權有無受到不
    法侵害無涉。」
二、本件不經言詞辯論，無再審被告之聲明陳述。
三、按再審之訴顯無再審理由者，得不經言詞辯論，以判決駁回
    之，民事訴訟法第502條第2項定有明文。所謂再審之訴顯無
    再審理由，係指依再審原告所主張之再審理由，不經調查即
    可認定於法律上顯無理由，而不能獲得勝訴之判決者而言（
    最高法院96年度台上字第2395號判決要旨參照）。易言之，
    針對再審原告所主張之再審原因，無須另經調查辯論，即可
    判定其不足以動搖原確定判決所為判斷結果而言。
四、得心證之理由： 　　
　㈠按民事訴訟法第496條第1項第1款所謂適用法規顯有錯誤，係
    指確定判決所適用之法規顯然不合於法律規定，或與司法院
    現尚有效及大法官（會議）之解釋，或本院現尚有效之判例
    顯有違反，或消極的不適用法規顯然影響裁判者而言（最高
    法院106年度台再字第20號判決參照）。次按確定判決消極
    的不適用法規，顯然影響裁判者，亦屬民事訴訟法第496條
    第1項第1款所定適用法規顯有錯誤之範圍，應許當事人對之
    提起再審之訴，以貫徹憲法保障人民權益之本旨；惟確定判
    決消極的不適用法規，對於裁判顯無影響者，不得遽為再審
    理由（司法院大法官會議釋字第177號解釋參照）。再審原
    告已指明原確定判決①適用民法第831條、第820條第1項規定
    顯有錯誤②消極未適用三七五減租條例第16條第1項、第2項
    規定，揆諸上開說明，堪認已具備合法要件，本院即應再審
    查有無再審理由，茲說明如下。
　㈡原確定判決適用民法第831條、第820條第1項規定，並無違誤
    ：
  ⒈按共有物之管理，除契約另有約定外，應以共有人過半數及
    其應有部分合計過半數之同意行之；但其應有部分合計逾3
    分之2者，其人數不予計算；本節規定，於所有權以外之財
    產權，由數人共有或公同共有者準用之，民法第820條第1項
    、第831條分別定有明文。又債權為財產權之一種，自得為
    準共有之標的物，且因準分別共有或準公同共有之不同，分
    別準用所有權分別共有或公同共有之規定；債權之準分別共
    有係指數債權人按其應有部分共同享有一債權，債權之準公
    同共有則係指依法律、習慣或法律行為而成一公同關係之數
    人，基於公同關係而共有一債權（參謝在全著民法物權論上
    冊103年9月修訂六版第443頁）。
　⒉再審原告就原確定判決所認定之事實：「系爭土地於63年6月
    25日即訂有養地租約，現存資料係78年1月1日出租予訴外人
    陳輝協等80人，其承租持分係承租人自行約定，嗣承租人陳
    輝協等80人陸續死亡或轉讓而變更為系爭租約……，足見系爭
    租約最初即是承租人自行約定持分後向財政部國有財產局臺
    灣南區辦事處臺南分處（現改制為財政部國有財產署南區分
    署臺南辦事處，下稱國財署臺南辦事處）承租，該持分亦記
    載於系爭租約上，承租人按持分共有租賃權。」（見原審卷
    第402頁）並不爭執，其係主張原確定判決適用民法第831條
    、第820條第1項規定，認系爭土地之全體承租人間為準分別
    共有關係，有所違誤。惟系爭土地係承租人自行約定持分後
    ，向國財署臺南辦事處承租，承租人按持分共有租賃權，而
    租賃權屬債權，為財產權之一種，依上開說明，自得為準共
    有之標的物。又系爭土地之全體承租人係按其承租之持分共
    同享有租賃權，渠等間屬準分別共有關係，堪予認定，則系
    爭土地之管理應依民法第831條準用第820條第1項本文規定
    為之。是以，原確定判決認為系爭土地之共同承租人於104
    年11月1日會議中，有57位共同承租人同意選任再審被告為
    管理人，已有人數超過半數（計算式：97×1/2＝48.5）及應
    有部分合計過半數之承租人同意選任再審被告為新任管理人
    ，依民法第831條準用第820條第1項本文規定，再審被告於1
    04年11月1日業經合法選任為系爭土地之管理人等情，並無
    違誤。
　㈢原確定判決並無消極不適用三七五減租條例第16條第1項、第
    2項規定之情形：
　⒈按承租人應自任耕作，並不得將耕地全部或一部轉租於他人
    ；承租人違反前項規定時，原訂租約無效，得由出租人收回
    自行耕種或另行出租，三七五減租條例第16條第1項、第2項
    定有明文。　
　⒉再審原告於原審主張，再審被告無管理權，擅自與訴外人黃
    仙立、張明漢共同合作養殖魚塭，致再審原告自105年2月20
    日起至106年1月9日止，無法在系爭土地從事養殖工作，侵
    害再審原告之工作權，使其受有21萬1,418元（計算式：105
    年最低基本工資2萬0,008元×10個月又17日）之損害，爰依
    民法第184條第1項前段規定請求再審被告賠償21萬1,418元
    ，有民事起訴狀在卷可稽（見109年度營簡補字第20號卷第2
    3頁）。而觀諸再審原告主張其權利受侵害期間之國有養地
    租賃契約書（下稱系爭Ａ租約，見原審卷第243頁），出租人
    為國財署臺南辦事處，租賃期間為100年1月1日起至109年12
    月31日止，系爭Ａ租約於再審原告110年11月18日提起本件再
    審之訴時，已因租賃期限屆滿而消滅，自無適用三七五減租
    條例第16條第1項、第2項規定主張無效之餘地。又國財署南
    區分署於上開租賃期限屆滿後，與全體承租人就系爭土地訂
    立國有養地租賃契約書（下稱系爭Ｂ租約，見原審卷第191、
    192頁），租賃期間為110年1月1日起至119年12月31日止。
    而觀諸系爭Ｂ租約四、其他約定事項㈧第2項：「不適用耕地
    三七五減租條例之養地租約……，租賃關係存續中且仍依約定
    用途使用，承租人就租賃權全部或一部如有轉讓或變更承租
    人名義與第三人之需者，應於轉讓或變更承租人名義之日（
    訂立契約之日）前先徵得出租機關同意，並於轉讓或變更承
    租人名義之日起1個月內會同受讓人或變更名義人向出租機
    關申請換約續租。」可知系爭Ｂ租約雖為國有養地租約，然
    養地租約尚區分為適用三七五減租條例之養地租約、不適用
    三七五減租條例之養地租約。況再審被告縱有轉租之情事，
    應係由出租人國財署南區分署主張系爭Ｂ租約無效或終止系
    爭Ｂ租約，再審原告並非出租人，自不得適用三七五減租條
    例第16條第1項、第2項規定主張系爭Ｂ租約無效，原確定判
    決未適用三七五減租條例第16條第1項、第2項規定，並無違
    誤。
五、綜上所述，原確定判決適用民法第831條、第820條第1項規
    定，並無違誤，亦無消極不適用三七五減租條例第16條第1
    項、第2項規定之情形，再審原告指謫原確定判決有民事訴
    訟法第496條第1項第1款所規定適用法規顯有錯誤之情形，
    並不足採。從而，再審原告提起本件再審之訴，顯無再審理
    由，爰依民事訴訟法第502條第2項規定，不經言詞辯論，予
    以判決駁回。
六、末按訴訟費用，由敗訴之當事人負擔；法院為終局判決時，
    應依職權為訴訟費用之裁判，民事訴訟法第78條、第87條第
    1項分別定有明文。經核本件再審訴訟費用為2,985元，依上
    開規定，應由敗訴之再審原告負擔，爰判決如主文第2項所
    示。
七、據上論結，本件再審之訴一部為不合法，一部為無理由，依
    民事訴訟法第502條第2項、第78條、第87條第1項，判決如
    主文。
中　　華　　民　　國　　111 　年　　3 　　月　　31　　日
                  民事第一庭　審判長法　官　劉秀君
                                    法  官  盧亨龍
                                    法  官  陳尹捷
以上正本證明與原本無異。
本判決不得上訴。
中　　華　　民　　國　　111 　年　　3 　　月　　31　　日
                                    書記官　曾美滋